臺灣高雄地方法院刑事判決　　　　　　 96年度勞安訴字第1號
公　訴　人　臺灣高雄地方法院檢察署檢察官
被　　　告　甲○○
　　　　　　正延工程股份有限公司
代　表　人　己○○
上列被告因業務過失致死等案件，經檢察官提起公訴（96年度偵
字第1283號），被告於本院準備程序為有罪之陳述，經合議庭裁
定由受命法官依簡式審判程序獨任審理，本院判決如下：
    主  文
正延工程股份有限公司違反雇主對防止有墜落之虞之作業場所引
起之危害，應有符合標準之必要安全設備之規定，致發生死亡之
職業災害，科罰金新臺幣捌萬元。
甲○○犯業務過失致人於死罪，處有期徒刑玖月，減為有期徒刑
肆月又拾伍日，如易科罰金，以銀元參佰元即新台幣玖佰元折算
壹日。緩刑貳年。
    事  實
一、甲○○係正延工程有限公司（下稱正延公司，原登記名義負
    責人丁○○，嗣於民國95年7 月12日變更登記負責人為己○
    ○）工作場所暨實際負責人，丙○○係文隆空調機電工程股
    份有限公司（下稱文隆公司）工地場所負責人（其所涉業務
    過失致死罪嫌部分，已另行審結）。緣聯鋼營造工程股份有
    限公司（下稱聯鋼公司）前向中欣開發股份公司（下稱中欣
    公司）承攬址設高雄市前鎮區○○○路82號「特易購高雄中
    華店」新建工程，工程費新臺幣（下同）480,408,000 元，
    聯鋼公司復將該工程中之電氣、給排水、消防設備、空調工
    程，交由文隆公司承攬，工程費84,500,000元，文隆公司再
    將該工程中之燈具部分，轉包予正延公司承攬施作，故中欣
    公司為業主，聯鋼公司為一級承攬人，文隆公司為二級承攬
    人，正延公司為三級承攬人。而正延公司明知對於無法藉梯
    子安全完成之高處營造作業，應設置適當之施工架，採取墜
    落防止措施，並使勞工正確戴用安全帽之規定，詎正延公司
    竟未在上開工地設置、提供符合標準之安全設備，以防止勞
    工因墜落所引起之危害，而甲○○係負責該工地現場之施作
    及監工，為從事業務之人，亦本應注意設置、提供上開必要
    之安全設備，且依當時情況並無不能注意之情事，竟亦疏未
    注意上開規定，在未於上開工地設置適當之施工架、提供符
    合標準之設備，以防止勞工因墜落所引起之危害情況下，即
    於95年3 月25日9 時許，任令正延公司所僱勞工陳貴興，進
    入該未設置施工架之「特易購高雄中華店」工地，從事位處
    1 樓高度約311 公分緊急出口指示燈檢修作業施工，復未使
    其正確戴用安全帽，致使勞工陳貴興攀登在鋁合梯上從事上
    開檢修作業時，因重心不穩失去平衡，在無適當防止因墜落
    引起之危害之設備情形下，自該鋁合梯上直接掉落至地面，
    造成頭部外傷顱內出血，經送醫急救後，延至同月29日21時
    30分許不治死亡。
二、案經臺灣高雄地方法院檢察署檢察官相驗後自動檢舉偵查起
    訴。
    理  由
一、按本件被告正延公司、甲○○所犯均係死刑、無期徒刑、最
    輕本刑為3 年以上有期徒刑以外之罪，其於準備程序就前揭
    被訴事實為有罪之陳述，經受命法官告知簡式審判程序之旨
    ，並聽取其與公訴人之意見後，本院認無不得或不宜改依簡
    式審判程序進行之處，爰依刑事訴訟法第273 條之1 第1 項
    之規定，裁定本件由受命法官獨任進行簡式審判程序，合先
    敘明。
二、上揭事實，業據被告正延公司代表人己○○及被告甲○○於
    本院審理中均坦承不諱，核與證人即同案被告丙○○於偵查
    中所為供述、證人即被害人陳貴興之妻李凌雲於偵查中、女
    兒戊○○於警詢中之證述、證人即死者同事雲天福分別於警
    詢及偵查中所證述情節及證人即聯鋼公司工地工程師吳怡德
    於警詢中所證述情節大致相符，並有高雄醫學大學附設中和
    紀念醫院診斷證明書暨疑非病死病歷摘要報告表、勞工保險
    被保險人投保資料表、高雄市政府勞工局勞工檢查所（下稱
    勞檢所）95年6 月8 日高市勞檢二字第0950004904號函所附
    勞工陳貴興從事燈具檢修作業發生墜落死亡職業災害檢查報
    告書各1 份及現場照片6 張附卷可稽，而被害人陳貴興確係
    因上開事故受傷不治死亡等情，亦經臺灣高雄地方法院檢察
    署檢察官督同法醫師相驗屬實，製有勘驗筆錄、相驗屍體證
    明書、驗斷書各1 份在卷可憑，已堪認定。
三、按雇主對防止有墜落之虞之作業場所引起之危害，應有符合
    標準之必要安全衛生設備，勞工安全衛生法第5 條第1 項第
    5 款定有明文。又雇主對於在高度2 公尺以上之處所進行作
    業，勞工有墜落之虞者，應以架設施工架或其他方法設置工
    作台；雇主對於無法藉梯子或其他方法安全完成之高處營造
    作業，應設置適當之施工架；雇主對於進入營繕工程工作場
    所作業人員，應提供適當安全帽，並使其正確戴用，勞工安
    全衛生設施規則第225 條第1 項前段、營造安全衛生設施標
    準第39條、第11條之1 分別定有明文（上開設施規則、設施
    標準，均為勞工安全衛生法第5 條所授權訂定）。被告甲○
    ○為該工程工作場所負責人，已如前述，自應注意上開勞工
    安全衛生法第5 條第1 項第5 款、勞工安全衛生設施規則第
    225 條第1 項前段、營造安全衛生設施標準第39條、第11條
    之1 之規定，且衡諸案發現場並無不能注意之情事，詎其應
    注意、能注意而疏未注意，進而肇致本件被害人因進入該無
    法藉鋁合梯進行緊急出口指示燈檢修作業，卻又未設置施工
    架之場所施工時，因重心不穩失去平衡，自其攀附之鋁合梯
    上直接掉落至地面，造成頭部外傷顱內出血死亡，被告甲○
    ○顯有過失至明，且被害人因被告甲○○之過失而死亡，被
    告甲○○之過失行為與被害人死亡結果二者間具有相當因果
    關係。第按勞工安全衛生法所稱之雇主，係指事業主或事業
    之經營負責人，該法第2 條第2 項定有明文；又事業單位以
    其事業招人承攬時，其承攬人就承攬部分負本法所定雇主之
    責任，同法第16條定有明文。本件被害人受僱施作「特易購
    高雄中華店」工地之燈具工程部分，係被告正延公司向文隆
    公司所承攬施作乙情，亦如前述，則被告正延公司自係被害
    人於勞工安全衛生法上所稱之雇主，堪以認定。是被告正延
    公司之實際負責人即被告甲○○未依上開勞工安全衛生法第
    5 條第1 項及其授權命令之規定，設置、提供符合標準之安
    全設備以防止因勞工墜落引起之危害，致生被害人死亡之職
    業災害，被告正延公司自應負違反勞工安全衛生法之責。職
    是，本件事證明確，被告正延公司、甲○○前揭之犯行，均
    洵堪認定，應依法論科。
四、按被告正延公司、甲○○行為後，如附表所示之相關法律均
    業經變更，並俱自95年7 月1 日施行，玆經整體比較結果，
    裁判時法並未較為有利，從而依刑法第2 條第1 項前段規定
    ，自應適用各該行為時法，亦即修正前法至明。
五、查被告甲○○係被告正延公司實際負責人，負責被告正延公
    司所承攬之上開燈具工程之監工、施作，為從事業務之人。
    是核被告甲○○所為，係犯修正前刑法第276 條第2 項之業
    務過失致死罪。另被告甲○○於案發當時，係被告正延公司
    之實際負責人，而被告正延公司為被害人於勞工安全衛生法
    上所稱之雇主，則被告甲○○違反上開勞工安全衛生法之規
    定，致生本件被害人死亡之職業災害，被告正延公司應依勞
    工安全衛生法第31條第2 項規定，科以同條第1 項之罰金。
    爰審酌被告正延公司未依法提供符合標準之安全設備，而被
    告甲○○亦未盡注意義務，因而發生本件職業災害，造成被
    害人死亡此一無法彌補之後果，犯罪情節難認輕微，惟念及
    其等於本院審理時均尚能坦承其犯行，且已與被害人之家屬
    達成和解，賠償被害人家屬495 萬元，業據被告甲○○及被
    害人之妻李凌雲分別陳明及證述在卷（相卷第71、77頁），
    並有卷附上開勞檢所檢查報告書之相關記載可據（相卷第55
    頁），犯後態度堪認尚佳及被告甲○○之過失程度等一切情
    狀，分別量處如主文所示之刑。又本件被告甲○○行為時係
    在96年4 月24日以前，合於中華民國96年罪犯減刑條例規定
    之減刑條件，依該條例第2 條第1 項第3 款，減其刑期2 分
    之1 ，並依同條例第9 條規定，諭知如主文所示之易科罰金
    折算標準，以資懲儆。至被告正延公司之宣告刑部分，參酌
    中華民國96年罪犯減刑條例第1 條「為紀念解除戒嚴20週年
    ，『予罪犯更新向善之機』，特制定本條例」之立法意旨，
    非自然人之法人自應不再減刑之列，併此敘明。又被告甲○
    ○前於80年間因違反稅捐稽徵法案件，經本院以81年度訴字
    第474 號判決判處有期徒刑2 月，緩刑3 年確定，嗣因緩期
    期滿，而緩刑之宣告未經撤銷，上開徒刑之宣告因而失其效
    力乙情，有臺灣高雄地方法院檢察署刑案資料查註紀錄表及
    臺灣高等法院被告前案紀錄表各1 份存卷可考，其因一時疏
    失，致觸犯本件犯行，並於犯後坦承犯罪，尚有悔意，且事
    後與被害人家屬達成和解並已如數賠償上開和解金額，已據
    被害人家屬表明不願追究等語（相卷第71頁），其經此教訓
    ，信當知所警惕而無再犯之虞，本院綜核各情，認前開對被
    告所宣告之刑，以暫不執行為適當，並參諸最高法院95年5
    月23日第8次 刑事庭會議決議，爰依現行刑法第74條第1 項
    第1 款規定，併宣告緩刑2 年，以啟自新。
六、據上論結，依刑事訴訟法第273 條之1 第1 項、第284 條之
    1 、第299 條第1 項前段，勞工安全衛生法第31條第2 項、
    第1 項、刑法第2 條第1 項前段、第74條第1 項第1 款，修
    正前刑法第276 條第2 項、第41條第1 項前段，罰金罰鍰提
    高標準條例第1 條前段，修正前罰金罰鍰提高標準條例第2
    條，中華民國96年罪犯減刑條例第2 條第1 項第3 款、第7
    條、第9條，判決如主文所示。
本案經檢察官乙○○到庭執行職務。
中　　華　　民　　國　　96　　年　　8　　 月　　7 　　日
                    刑事第十六庭  法　官  蔣志宗
以上正本，係照原本作成，證明與原本無異。
中　　華　　民　　國　　96　　年　　8　　 月　　8 　　日
                                  書記官  洪育祺
┌───────────────────────────────────────────────┐
│附表：                                                                                        │
├──────┬─────────────┬─────────────┬───────┬────┤
│相關變更條文│行為時法（下稱舊法）之內容│裁判時法（下稱新法）之內容│比  較  理  由│備    註│
├──────┼─────────────┼─────────────┼───────┼────┤
│【罰金刑貨幣│依法律應處罰金、罰鍰者，就│中華民國94年1 月7 日刑法修│刑法之貨幣單位│經依現行│
│單位之變更】│其原定數額得提高為2 倍至10│正施行後，刑法分則編所定罰│由「元（指銀元│法規所定│
│罰金罰鍰提高│倍（刑法乃係定明10倍）。第│金之貨幣單位為新臺幣。94年│）」變更為「新│貨幣單位│
│標準條例第1 │1 條所定得提高倍數之規定，│1月7日刑法修正時，刑法分則│臺幣」，且刑法│折算新臺│
│條前段、第5 │於本條例修正後制定之法律，│編未修正之條文定有罰金者，│分則之罰金數額│幣條例第│
│條→刑法施行│不適用之；本條例修正前公布│自94年1 月7 日刑法修正施行│，亦視該分則先│2 條之規│
│法第1 之1 條│之法律，於本條例修正後修正│後，就其所定數額提高為30倍│前曾修正與否，│定折算後│
│第1 項、第2 │其罰金罰鍰數額或法律經全部│。但72年6 月26日至94年1 月│而分別提高3 或│等值，是│
│項          │修正而其罰金罰鍰數額未予變│7 日新增或修正之條文，就其│30倍。        │新法並未│
│            │更者，亦同。              │所定數額提高為3 倍。      │              │較有利。│
├──────┼─────────────┼─────────────┼───────┼────┤
│【罰金刑最低│罰金：（銀元）1 元以上。有│罰金：新臺幣1000元以上，以│罰金刑之最低度│舊法均較│
│度刑之變更與│期徒刑加減者，其最高度及最│百元計算。有期徒刑或罰金加│刑，由銀元10元│為有利。│
│加、減】刑法│低度同加減之。拘役或罰金加│減者，其最高度及最低度同加│（亦經提高）即│        │
│第33條第5 款│減者，僅加減其最高度。    │減之。拘役加減者，僅加減其│新臺幣30元，提│        │
│、第67條、第│                          │最高度。                  │高為新臺幣1000│        │
│68條        │                          │                          │元；且加（減）│        │
│            │                          │                          │之最低數額，亦│        │
│            │                          │                          │由銀元1 元即新│        │
│            │                          │                          │臺幣3 元，提高│        │
│            │                          │                          │成為新臺幣100 │        │
│            │                          │                          │元；又罰金刑之│        │
│            │                          │                          │最低度刑亦同加│        │
│            │                          │                          │（減）之。    │        │
├──────┼─────────────┼─────────────┼───────┼────┤
│【易科罰金折│犯最重本刑為5 年以下有期徒│犯最重本刑為5 年以下有期徒│易科罰金折算標│舊法有利│
│算標準變更】│刑以下之刑之罪，而受6 個月│刑以下之刑之罪，而受6 個月│準由銀元300 元│。      │
│修正前刑法第│以下有期徒刑或拘役之宣告…│以下有期徒刑或拘役之宣告者│即新臺幣900 元│        │
│41條第1 項前│得以（銀元，下同）1 元以上│，得以新臺幣1000元、2000元│，提高為以新臺│        │
│段、修正前罰│3 元以下折算1 日，易科罰金│或3000元折算1 日，易科罰金│幣1000元、2000│        │
│金罰鍰提高標│。依刑法第41條易科罰金…就│。                        │元或3000元折算│        │
│準條例第2 條│其原定數額提高為100 倍折算│                          │1 日。        │        │
│→現行刑法第│1 日；法律所定罰金數額未依│                          │              │        │
│41條第1 項前│本條例提高倍數，或其處罰法│                          │              │        │
│段          │條無罰金刑之規定者，亦同。│                          │              │        │
╠══════╪═════════════╧═════════════╧═══════╧════╣
║整體比較結果│舊法罰金刑下限、易科罰金折算標準均較低，是舊法較為有利。                        ║
║            │                                                                                ║
╚══════╧════════════════════════════════════════╝
附錄本判決論罪科刑之法條：
中華民國刑法第276條（過失致死罪）
因過失致人於死者，處2 年以下有期徒刑、拘役或2 千元以下罰
金。
從事業務之人，因業務上之過失犯前項之罪者，處5 年以下有期
徒刑或拘役，得併科3 千元以下罰金。
勞工安全衛生法第31條
違反第5 條第1 項或第8 條第1 項之規定，致發生第28條第2 項
第1 款之職業災害者，處3 年以下有期徒刑、拘役或科或併科新
台幣15萬元以下罰金。
法人犯前項之罪者，除處罰其負責人外，對該法人亦科以前項之
罰金。
